【裁判字號】    98,台上,1560
【裁判日期】    980827
【裁判案由】    請求履行契約等
【裁判全文】
最高法院民事判決            九十八年度台上字第一五六０號
上  訴  人  甲○○○
            乙 ○ ○
            丙 ○ ○
            丁 ○ ○
            戊 ○ ○
            己 ○ ○
            庚 ○ ○
            辛 ○ ○
共      同
訴訟代理人  陳 錦 隆律師
            黃 世 芳律師
被 上訴 人  壬 ○ ○
            癸 ○ ○
共      同
訴訟代理人  蔡 調 彰律師
上列當事人間請求履行契約等事件，上訴人對於中華民國九十七
年六月四日台灣高等法院第二審更審判決（九十四年度上更(三)字
第五一號），提起上訴，本院判決如下：
    主  文
上訴駁回。
第三審訴訟費用由上訴人負擔。
    理  由
本件上訴人主張：被上訴人壬○○於民國七十七年九月二十九日
以被上訴人癸○○為連帶保證人，與上訴人之被繼承人黃榮堂（
已於九十二年五月十九日死亡）及上訴人乙○○（下稱黃榮堂等
二人）簽訂提供土地合作興建房屋契約書（下稱系爭合建契約）
，約定由黃榮堂等二人提供坐落台北市○○區○○段二小段四二
、四五號土地予壬○○，由其合併比鄰同小段四一號等十一筆土
地（下稱系爭土地），出資建造地上二十六層、地下四層之大樓
（下稱系爭大樓）。詎壬○○未依約就黃榮堂等二人應分得之房
屋於建造執照領取後一個月內辦理起造人名義變更，亦未於建造
執照核發之日起四個月內開工興建，又未自開工日起一千八百個
日曆天內完工，復未於核發使用執照後四個月接通水電交屋，更
未於核發建造執照時給付第二次保證金新台幣（下同）五百萬元
，顯已違約。伊依該合建契約原始取得系爭房屋為有所有權，壬
○○占有伊分得房屋係無權占有。又壬○○就遲延給付第二次保
證金應與癸○○連帶給付違約金九百二十二萬元、遲延交屋，應
按日連帶給付三十七萬八千三百五十三元等情，於原審為訴之變
更及追加，先位聲明求為：(一)確認伊對原判決附表（下稱附表）
Ａ所示建物、停車位之所有權存在。壬○○應將附表Ａ所示建物
、停車位交付伊；(二)確認乙○○對附表Ｂ所示建物、停車位之所
有權存在。壬○○應將附表Ｂ所示建物、停車位交付乙○○；(三)
確認伊對附表乙之一所示建物、停車位之所有權存在。壬○○應
將附表乙之一所示建物、停車位交付伊；(四)確認乙○○對附表乙
之二所示建物、停車位之所有權存在。壬○○應將附表乙之二所
示建物、停車位交付乙○○；(五)被上訴人應連帶給付伊九百二十
二萬元本息；(六)被上訴人應自八十五年七月三日起至交付前開房
屋之日止，按日連帶給付伊三十七萬八千三百五十三元之判決。
並依系爭合建契約第三、四、九、十、十四條暨民法互易準用買
賣之規定，備位聲明求為：(一)壬○○應將附表Ａ所示建物辦理第
一次所有權登記後，將所有權移轉登記予伊，並將附表Ａ所示建
物、停車位交付伊。(二)壬○○應將附表Ｂ所示建物辦理第一次所
有權登記後，將所有權移轉登記予乙○○，並將附表Ｂ所示建物
、停車位交付乙○○。(三)壬○○應將附表乙之一所示建物辦理第
一次所有權登記後，將所有權移轉登記予伊，並將附表乙之一所
示建物、停車位交付伊。(四)壬○○應將附表乙之二所示建物辦理
第一次所有權登記後，將所有權移轉登記予乙○○，並將附表乙
之二所示建物、停車位交付乙○○之判決。
被上訴人則以：系爭大樓係地上二十六層、地下四層之超高建築
，建造執照核發後仍須通過結構外審，始能定案正式核准建築，
黃榮堂等二人誤以建造執照之核發為核准建築日，指摘壬○○違
約，拒絕依約騰空地上物交付土地，經壬○○提起訴訟獲得勝訴
判決確定，始強制執行點交土地，嗣迭以壬○○違約而拒收並退
還壬○○寄交之第二次保證金，復於壬○○開工後聲請法院假處
分，雙方因而一再涉訟，違約之責應屬黃榮堂等二人，壬○○並
無違約情事。又系爭合建契約係屬互易性質，黃榮堂等二人非起
造人，無從推定為系爭大樓之原始取得人等語，資為抗辯。
原審以：系爭合建契約係由黃榮堂等二人提供上開四二、四五號
土地予壬○○，由壬○○合併鄰地四一、四三、四四、五二至五
六、五七之一、五七之二、一○○號連同自己提供之二筆土地，
採ＲＣ或鋼骨結構設計，建造三十層大樓，顯見壬○○除提供資
金興建房屋外，尚提供自己及他人土地供建築之用，此與一方提
供土地，一方出資興建者有間。且台北市政府工務局於七十八年
一月十六日核發系爭大樓之建造執照，起造人為壬○○任代表人
之大都市建設開發股份有限公司（下稱大都市公司），亦非地主
黃榮堂等二人。系爭合建契約第五條記載：「乙方（指壬○○）
換入之土地」、「房地互換價格之計算標準」。堪認系爭合建契
約乃壬○○提供資金及自有、他人土地，與黃榮堂等二人之土地
合併興建大樓，並以大都市公司名義申領建築執照，再按比例分
配房屋，且就各地主分得之房屋變更起造人名義，在未變更起造
人名義前，其性質應屬互易。系爭合建契約第三條另約定壬○○
應於建照核發之日算起四個月內開工興建，第六條約定第二次保
證金之給付則自「核發建築」起算，惟因系爭大樓係超高建築，
除須具備建造執照外，建築結構尚須外審通過，始得定案興建，
否則縱取得建造執照，亦無法動工興建，為兩造所不爭，本諸衡
平，解釋所謂建造執照之取得，自應包括結構外審通過，始符當
事人真意。上開建造執照添附注意事項記載：結構外審後應會同
外審單位至工務局簡報等字，嗣建管處委託地震工程研究中心為
結構設計之審查，該中心於七十八年七月二十五日函復審查完成
，壬○○自此始得依審查通過之內容建築，方有可能分配房屋、
辦理起造人名義變更、開工及進行建築。依該第三條首段約定，
黃榮堂等二人應於建造執照領取後三十日內將合建土地上建物騰
空交付壬○○。上開建造執照由起造人大都市公司於七十八年一
月二十四日領取，黃榮堂等二人未依約騰空交付基地，即於同年
四月二十二日以壬○○未依約辦理起造人名義變更、給付第二次
保證金為由，發函解除合建契約，要求收回彼等所提供之合建土
地並沒收第一次保證金，斯時系爭大樓結構外審尚未完成，壬○
○自無變更起造人名義及給付第二次保證金義務，其二人解除系
爭合建契約自無所據，壬○○於同年五月一日函覆說明上旨，並
表明願提前支付第二次保證金五百萬元，以確定分配位置及要求
點交土地，再於同年八月十一日函催其二人騰空房地點交，均為
黃榮堂等人拒絕，壬○○乃於同年十月十四日申報開工，同年十
月二十一日建管處勘驗，認基地內尚有部分原有房屋未拆除，請
全部拆除完畢再報，壬○○又函催騰空交屋，仍遭拒絕，並謂合
建契約已不復存在，壬○○乃訴請其二人履行騰空交地義務，歷
經一至三審獲得勝訴判決確定，迨八十年九月十六日執行完畢，
同年月十八日方得完成開工申報，此因黃榮堂等二人未依約騰空
地上物交付合建土地所致，難課壬○○開工遲延之責。黃榮堂等
二人既應早於第二次保證金之給付即騰空交付土地，第二次保證
金之給付係擔保合建工程之進行，自應以合建土地達於可施工情
況始有給付義務。壬○○於開工後之八十年十一月十八日通知黃
榮堂等二人前來辦理分屋協議、起造人名義變更及領取第二次保
證金，未獲置理，乃於八十一年五月七日訴請其二人協同辦理建
造執照起造人變更，訴訟中為期工程得予進行，仍於同年七月十
四日函附五百萬元支票，其二人以合建契約因壬○○違約已失效
而退回該支票，並對大都市公司聲請假處分略以不得在四二、四
五號土地為處分行為，建管處因而通知壬○○停止施工，嗣黃榮
堂等二人提起之本案訴訟經判決其等敗訴確定，大都市公司方聲
請裁定撤銷假處分獲准，而於建管處核准復工前，其二人要求壬
○○辦理起造人名義變更及給付第二次保證金，壬○○覆以有待
工務局核准復工始知有無變更要求，故起造人名義變更尚待核准
復工方能辦理，惟其訂八十二年十二月二十八日願先協調分屋等
項，並願給付第二次保證金，嗣因該日壬○○未親自到場，由他
人代理而無結果，黃榮堂等二人致函催告給付保證金，壬○○即
於八十三年二月四日函寄五百萬元保證金支票予黃榮堂等二人，
建管處於八十三年二月二十二日始函准復工。是兩造間之爭執起
於黃榮堂等二人對合建契約第三條所謂「建照領取」應包括結構
外審程序在內解釋上之誤會，進而拒絕騰空交地、聲請假處分，
致合建工程遭命令停工，壬○○於結構外審核准前即願給付第二
次保證金，再於黃榮堂等二人騰空交地前寄交保證金支票，遭其
二人退回，嗣於其等假處分本案敗訴確定，停工未經核准前即寄
交保證金支票，難謂壬○○遲延給付第二次保證金。該契約第三
條但書另載明黃榮堂等二人應配合依約分屋完成，已明白約定其
二人就辦理起造人名義變更應先配合依約分屋完成，若不能協商
分屋，則起造人名義變更即無從辦理。壬○○業於七十八年五月
一日函覆表明願先確定分配位置，迨系爭大樓結構審查核可，又
於同年八月十一日、十一月一日兩度發函要求黃榮堂等二人配合
分屋、辦理起造人變更，嗣經訴請其二人交付土地勝訴並為強制
執行，再於八十年十一月十八日發函要求黃榮堂等二人辦理分屋
協議及起造人名義變更，又於八十一年七月十四日函催遭拒，黃
榮堂等二人拒絕壬○○為分屋協商，終不能達成分屋合意，亦經
壬○○另案訴請黃榮堂等二人協同辦理建造執照起造人名義變更
，於八十五年五月三十一日判決其勝訴確定，足見黃榮堂等二人
未盡其配合義務，難課壬○○遲延辦理起造人名義變更之責。又
系爭大樓自七十八年十月十四日起至八十年九月十六日止共七百
零四天，因黃榮堂等二人未騰空交地；自八十一年十一月五日起
至八十三年二月二十二日止共四百七十四天，因其二人聲請假處
分遭命令停工嗣經訴訟始准復工，合計一千一百七十八天係可歸
責其二人致無法施工，應不算入施工期間，扣除後實際工作日曆
天為一千一百五十三天，未逾合建契約第三條中段所定一千八百
個日曆天。第以系爭合建契約房屋之分配繁瑣，有待雙方協商確
定，系爭大樓可依面積推算而確定應分配予黃榮堂等二人者僅屬
部分，仍有部分不得確定，且得確定者亦有找補問題，亟待詳細
會算，於會算完成，黃榮堂等二人應分得房屋及應找補金額確定
，始有交屋可能。黃榮堂等二人拒絕協商房屋之分配於前，壬○
○乃訴請其二人協同辦理起造人變更，兩造因而未進一步協商，
迄仍未能完成分配房屋事宜而無從交屋，難認壬○○遲延交屋。
矧按壬○○另案請求黃榮堂等二人返還第一次保證金五百萬元及
其違約金，亦經本院九十年度台上字第一三號判決以壬○○並無
未依約開工、交屋、逾期完工達五百三十一天、未依約交付第二
次保證金及辦理起造人名義變更等違約情事，判決壬○○勝訴確
定在案。從而上訴人依繼承之法律關係、民法第七百六十七條規
定及系爭合建契約第十、十一、十四條約定，為如先位聲明之請
求，不應准許。其次，系爭合建契約第五條前段約明本建築房屋
進行至結構體完成時由壬○○指定代書辦理土地合併事宜，而系
爭大樓結構體已於八十五年三月四日取得使用執照完工前完成，
黃榮堂等二人應依約備齊有關證件以憑辦理土地合併，其二人尚
未履行此部分約定，亦為上訴人所不爭，同條復約定領得使用執
照時其二人即應將壬○○分得房屋之持分土地辦理移轉過戶登記
給壬○○，可見其二人應負辦理「土地合併」事宜之給付義務，
應早於「持分土地移轉過戶與壬○○」。則黃榮堂等二人及壬○
○固應分別移轉土地及房屋與他方，惟黃榮堂等二人負有先辦理
上述土地合併事宜之給付義務，乃上訴人迄未履行該給付義務，
其依系爭合建契約第三、四、九、十、十四條及民法互易準用買
賣之規定，為如備位聲明之請求，亦無理由。並說明兩造其餘攻
擊防禦方法之取捨意見，因將第一審所為命被上訴人連帶給付六
百三十七萬五千元本息部分之判決廢棄，改判駁回上訴人該部分
在第一審之訴，並駁回上訴人之上訴及追加之訴，於法核無不合
。上訴論旨，就原審取捨證據、認定事實及解釋契約之職權行使
，指摘原判決不當，求予廢棄，非有理由。
據上論結，本件上訴為無理由。依民事訴訟法第四百八十一條、
第四百四十九條第一項、第七十八條，判決如主文。
中    華    民    國  九十八  年    八    月  二十七  日
                      最高法院民事第六庭
                          審判長法官  劉  福  來
                                法官  陳  國  禎
                                法官  陳  重  瑜
                                法官  吳  麗  女
                                法官  簡  清  忠
      本件正本證明與原本無異
                                      書  記  官
中    華    民    國  九十八  年    九    月   十四   日
                                                    ｍ


司法院資訊處製作；財團法人民間司法改革基金會備份。
